ACORDAO-COMPLETO-2341130

ACÓRDÃO 40/2019 ATA 1/2019 - PLENÁRIO

VISTOS, relatados e discutidos estes autos de monitoramento das recomendações e da determinação constantes do Acórdão 1868/2016-TCU-Plenário, relatado pelo Ministro José Múcio.
ACORDAM os Ministros do Tribunal de Contas da União, reunidos em Sessão Plenária, ante as razões expostas pelo Relator e com fundamento nos artigos 1º, inciso II, da Lei 8.443/1992; 243 e 250, incisos II e III, do Regimento Interno do TCU, em:
9.1. considerar cumpridas as recomendações constantes dos itens 9.1 e 9.2 do Acórdão 1868/2016-TCU-Plenário;
9.2. determinar à Aneel que, no prazo de 180 dias, encaminhe ao Tribunal as medidas adotadas para regulamentação da Resolução Normativa Aneel 414/2010, arts. 70 e 70-A, de modo a possibilitar o repasse para a modicidade tarifária de valores ressarcidos às distribuidoras em razão do encerramento antecipado da relação contratual;
9.3. recomendar à Aneel que contemple em sua agenda regulatória do Ciclo 2018-2019 avaliação de mecanismo que garanta a observância ao § 5o do art. 15 da Lei nº 9.074/1995, no sentido de não haver impacto tarifário para os consumidores cativos em decorrência da migração de consumidores para mercado livre, submetendo-o aos pertinentes instrumentos de transparência pública;
9.4. restituir os autos à SeinfraElétrica para que monitore o cumprimento integral do item 9.3 do Acórdão 1868/2016-TCU-Plenário.

Monitoramento de deliberações em processo de auditoria que tinha por objetivo avaliar os investimentos das concessionárias necessários à expansão do sistema elétrico e à melhoria da qualidade dos serviços de energia.

Ministério de Minas e Energia (MME), Agência Nacional de Energia Elétrica (Aneel), Centrais Elétricas Brasileiras S/A (Eletrobras) e Banco Nacional de Desenvolvimento Econômico e Social (Bndes)

3. Interessado: Tribunal de Contas da União

13.1. Ministros presentes: José Mucio Monteiro (Presidente), Augusto Nardes, Raimundo Carreiro (Relator) e Bruno Dantas.
13.2. Ministros-Substitutos convocados: Marcos Bemquerer Costa e André Luís de Carvalho.

RAIMUNDO CARREIRO

Adoto como relatório a instrução elaborada por auditor da SeinfraElétrica (peça 148) , cuja proposta de encaminhamento recebeu a anuência da Diretora da 1ª Diretoria e do Secretário-Substituto da unidade (peças 149 e 150) :
"INTRODUÇÃO
Trata-se de monitoramento de auditoria operacional cujo objetivo foi identificar e sugerir encaminhamento a problemas que têm impactado a realização de investimentos no setor elétrico brasileiro, buscando contribuir para o alcance de maiores níveis de eficácia e efetividade da política e da regulação setorial.
O Acórdão 1868/2016-TCU-Plenário, relatado pelo Ministro José Múcio, emitiu as recomendações e determinações que seguem:
9.1. recomendar ao Ministério de Minas e Energia que, visando evitar impactos negativos na segurança energética do Brasil e a elevação do preço final da tarifa de energia elétrica, adote medidas para o saneamento financeiro do Grupo Eletrobras, avaliando, inclusive, as propostas do seu Conselho de Administração, de venda do controle acionário de suas distribuidoras, apresentadas na 164ª e 165ª Assembleias Geral de Acionistas, de modo a equacionar o problema de queda severa e persistente nos investimentos em transmissão no País;
9.2. recomendar à Agência Nacional de Energia Elétrica que adote providências no sentido de estender às concessionárias do serviço público de distribuição de energia elétrica, que ainda não assinaram aditivos contratuais para prorrogação de sua concessão, regras e mecanismos similares aos estabelecidos para as concessões já prorrogadas no âmbito da Lei 12.783/2013, no tocante à distribuição de proventos, ao descumprimento de indicadores de qualidade e de sustentabilidade econômico-financeira;
9.3. determinar a oitiva da Aneel para que, no prazo de 15 (quinze dias) , se manifeste quanto à regularidade do repasse do custo do encargo ACR (Ambiente de Contratação Regulada) somente para os consumidores cativos, tendo em vista a vedação contida no § 5º do art. 15 da Lei 9.074/1995, que proíbe o aumento tarifário para consumidores do mercado regulado em decorrência de migração de consumidores para o mercado livre;
9.4. encaminhar cópia deste acórdão, acompanhada do relatório e voto que o fundamentam, à Secretaria do Conselho do Programa de Parcerias de Investimentos da Presidência da República, às Centrais Elétricas Brasileiras S/A, aos Presidentes da Comissão de Serviços de Infraestrutura do Senado Federal e da Comissão de Minas e Energia da Câmara dos Deputados, ao Banco Nacional de Desenvolvimento Econômico e Social e ao Ministério da Transparência, Fiscalização e Controle, para conhecimento e providências que entenderem pertinentes. (grifos acrescidos) 
EXAME TÉCNICO
Recomendação ao MME
O item 9.1 do Acórdão 1868/2016-TCU-Plenário recomendou que o MME adotasse medidas para o saneamento financeiro do Grupo Eletrobras, avaliando, inclusive, as propostas do seu Conselho de Administração de venda do controle acionário de suas distribuidoras, apresentadas nas 164ª e 165ª Assembleias Geral de Acionistas, de modo a equacionar o problema de queda severa e persistente nos investimentos em transmissão no País.
Essa recomendação foi cumprida. O MME subsidiou o processo junto ao Conselho do Programa de Parcerias de Investimentos que autorizou a privatização da Amazonas Distribuidora de Energia S.A. (AmE) , da Companhia Energética do Piauí S.A. (Cepisa) , da Companhia Energética de Alagoas S.A. (Ceal) , da Boa Vista Energia S.A (Bovesa) , das Centrais Elétricas de Rondônia S.A. (Ceron) e da Companhia de Eletricidade do Acre (Eletroacre) . 
O MME enviou os elementos referentes ao modelo econômico adotado como balizador do leilão das distribuidoras, os quais foram analisados pelo TCU no TC Processo 035.916/2016-8, que resultou no Acórdão 1199/2018-TCU-Plenário. Ato contínuo, a Cepisa foi leiloada em 26/7/2018; a Eletroacre, a Ceron e a Boa Vista foram leiloadas em 30/8/2018; a AmE, em 10/12/2018, embora uma liminar do Tribunal Regional do Trabalho da 1ª Região (TRT-1) tenha suspendido os efeitos do leilão, estando vigente até o momento; já a Ceal tem leilão previsto para 19/12/2018, igualmente suspenso pelos efeitos da mencionada liminar.
Quanto à venda da Amazonas Energia, o leilão foi reiteradamente postergado até que fosse aprovada lei que oferecesse segurança jurídica para que essa empresa pudesse equacionar, junto à Petrobras, questões relativas a fornecimento de gás para termelétricas e negociação de passivos associados. 
A privatização da Ceal, por sua vez, foi postergada por causa de impedimentos em sede de liminar no âmbito do Supremo Tribunal Federal (STF) , não mais em vigor. Há no momento, contudo, conforme apontado anteriormente, liminar do TRT-1 que impede a realização do certame, ainda agendado para 19/12/2018.
As ações necessárias à efetiva transferência de controle das distribuidoras estão sendo acompanhadas no âmbito do TC Processo 026.512/2018-1. 
Assim, entende-se que o poder concedente vem realizando as medidas necessárias para a privatização das distribuidoras, razão pela qual considera-se que as medidas cabíveis para o cumprimento especificamente da recomendação do item 9.1 do Acórdão 1868/2016-TCU-Plenário foram executadas.
Recomendação à Aneel
O Acórdão 1868/2016-TCU-Plenário recomendou à Aneel, no item 9.2, que adotasse providências no sentido de estender às concessionárias do serviço público de distribuição de energia elétrica que ainda não assinaram aditivos contratuais para prorrogação de sua concessão, regras e mecanismos similares aos estabelecidos para as concessões já prorrogadas no âmbito da Lei 12.783/2013, no tocante à distribuição de proventos, ao descumprimento de indicadores de qualidade e de sustentabilidade econômico-financeira.
Em resposta, a Agência informa que, no dia 24/5/2016, previamente à análise do assunto pelo Plenário do TCU, a Diretoria da Aneel já havia decidido instaurar a Audiência Pública (AP) 29/2016 para discutir termo aditivo aos contratos de concessão de distribuição de energia elétrica, de caráter opcional, para as concessionárias que não tiveram os contratos prorrogados nos termos da Lei 12.783/2013. 
Na conclusão da AP, a Diretoria da Aneel decidiu aprovar duas versões de aditivo contratual. Na primeira versão, foi introduzida a Cláusula Econômica dos contratos de concessão prorrogados. Na segunda versão, foram inseridos nos aditivos todos os elementos constantes dos contratos cujas concessões foram prorrogadas (peça 134) .
Nessa segunda opção, o novo Contrato, que poderá contemplar nova data para realização das revisões e dos reajustes tarifários periódicos, deve ser objeto de audiência pública específica para cada concessionária. Não obstante, entende a Aneel que "não há embasamento jurídico para imposição unilateral dos mecanismos propostos, devendo ser mantido o regramento vigente nos contratos de concessão dessas distribuidoras até que os contratos sejam aditivados" (peça 134, p. 3) .
De fato, não há obrigação de adesão por parte das concessionárias que não renovaram as concessões. O que a Aneel fez foi dar a opção para as concessionárias que não passaram pela prorrogação de concessões também assinarem termo aditivo (peça 139, p. 4) . 
O interesse dessas distribuidoras em assinar o termo aditivo poderia se dar em razão do amplo espectro de mudanças que a Aneel introduziu. Houve avanço no cálculo tarifário em busca de melhor alocação dos riscos. Foi realizada uma série de modificações nas regras de reajuste e revisão, objetivando "blindar" a Parcela B dos efeitos da Parcela A e de mercado, a exemplo das abaixo elencadas (peça 139, p. 4) :
a) o reajuste da Parcela B passou a não ser calculado por diferença, mas por variação do mercado, dos preços e do Fator X;
b) o cálculo da neutralidade passou a abranger todos os componentes da Parcela A, e não somente os encargos setoriais;
c) as receitas irrecuperáveis foram alocadas na Parcela A, oscilando de acordo com a variação de tarifas;
d) o risco de mercado em função da variação de outras receitas e receitas com ultrapassagem de demanda e excedente de potência reativa (excedente de reativo) foi retirado;
e) o contrato abre espaço para o Fator X observar medidas de eficiência energética, o que não ocorre no contrato de concessão atual.
Entende-se que a Audiência Pública 29/2016 supriu plenamente a recomendação desse TCU no sentido de dar publicidade à discussão e ouvir os agentes do setor acerca dos contratos de concessão que merecem ser revistos, mas que não há obrigação de adesão para as concessionárias que não renovaram as concessões.
O mérito das mudanças propostas nos contratos acima delineados não foi objeto de exame desses autos. O eventual exame dessa matéria poderá ser realizado em ação de controle futura, consoante estratégia de controle a ser definida.  
Contudo, para os fins propostos nestes autos, considera-se cumprida a recomendação do item 9.2 do Acórdão 1868/2016-TCU-Plenário.
Oitiva da Aneel
O item 9.3, por sua vez, determinou a oitiva da Aneel para que, no prazo de quinze dias, se manifestasse quanto à regularidade do repasse do custo do encargo Conta-ACR (Ambiente de Contratação Regulada) somente para os consumidores cativos, tendo em vista a vedação contida no § 5º do art. 15 da Lei 9.074/1995, que proíbe o aumento tarifário para consumidores do mercado regulado em decorrência de migração de consumidores para o mercado livre.
É preciso contextualizar esse tema, que foi levantado ao longo da auditoria porque foi identificado como fator de deterioração dos recursos financeiros das distribuidoras, o que teve reflexo negativo nos investimentos das concessionárias de distribuição.
A auditoria foi autorizada em 2014, momento em que o consumo de energia elétrica crescia 4% ao ano. Em decorrência dos fatos que sucederam à implantação da Medida Provisória (MP) 579/2012, as distribuidoras estavam expostas ao mercado de curto prazo de energia, com o Preço de Liquidação das Diferenças (PLD) a valores bastante elevados (R$ 822/MWh) , e com cerca de 3 GWh de subcontratação de energia. 
Para que as distribuidoras pudessem honrar com a compra de energia, fruto da exposição involuntária (subcontratação) , foi criado um novo encargo: a Conta-ACR. A Conta-ACR é composta pelos empréstimos tomados pela Câmara de Comercialização de Energia Elétrica (CCEE) em 2013 e 2014 para cobrir a exposição involuntária das distribuidoras ocorrida após a edição da MP 579/2012, de sorte a bancar os custos da exposição involuntária no mercado de curto prazo e do despacho de termelétricas dos Contratos de Comercialização de Energia Elétrica no Ambiente Regulado (CCEAR-D) , na modalidade disponibilidade. 
Os empréstimos totalizaram R$ 21.176.919.429,00. Considerando juros e correções até abril de 2020, o montante alcançou R$ 39.142.445.230,00, conforme Tabela 1. A Conta-ACR foi repassada aos consumidores via tarifa (peça 146, p. 7) .
Tabela 1 - Encargo Conta ACR
	Item
	Valores em R$

	1ª Operação
	11.200.000.000,00

	2ª Operação
	6.578.887.695,00

	3ª Operação
	3.398.031.734,00

	Subtotal1
	21.176.919.429,00

	Juros
	14.407.121.689,00

	Subtotal2
	35.584041.118,00

	Majoração 
	3.558.404.112,00

	Total
	39.142.445.230,00

	Prazo de amortização
	54 meses

	Início da amortização
	Novembro 2015

	Fim da amortização
	Abril 2020

					Fonte: Peça 146, p. 7.
O cenário de subcontratação, no entanto, mudou abruptamente. Em 2015, o consumo de energia no Brasil caiu 1,8% (peça 49, p. 2) , ante uma previsão inicial de aumento de 4,1% ao ano. Assim, as distribuidoras ficaram sobrecontratadas. 
Esse fenômeno se inicia em 2015 e se agrava em 2016. Em verdade, a sobrecontratação decorreu de dois fatores: 1) queda do consumo e 2)  migração de consumidores cativos e de consumidores especiais para o mercado livre, motivada pelo baixo valor do PLD (R$ 30/MWh nos principais submercados) .
A sobrecontratação atingiu um montante superior a 10% da quantidade de energia contratada das usinas geradoras. Ocorre que, pelas regras regulatórias da Aneel, convencionalmente apenas 5% desse excesso de energia seria repassado como custo para as tarifas. O restante deveria ser assumido pela distribuidora.
Ante tal situação, oposta à de 2014, mas não menos grave, as distribuidoras estavam com dificuldade de caixa para assumir toda a contratação, que foi identificada como involuntária, já que os fatos que a geraram não estavam sob a gestão dessas concessionárias.
Ressalta-se que, desde 2014, o preço do PLD sofreu fortes variações, passando de R$ 822/MWh naquele ano, para R$ 30/MWh em 2016. Com a queda, muitos consumidores que antes estavam no ambiente de contratação regulada (consumidores cativos) migraram para o ambiente de mercado livre, passando a constituir consumidores livres ou consumidores especiais.
A migração intensa sobrecarregou o caixa das distribuidoras, pois a saída de grandes consumidores do mercado regulado implica menor consumo global de energia nesse mercado, menor faturamento da distribuidora, em contraposição à sua despesa com a quantidade de energia que já havia sido adquirida das usinas geradoras e que, por isso, deveria ser honrada pelas concessionárias de distribuição.
Após o movimento de migração, os custos decorrentes da contratação de empréstimos para pagamento de custos da exposição involuntária ocorrida entre 2013 e 2014, bem como a diferença da Tarifa de Uso dos Sistemas Elétricos de Distribuição (TUSD) , foram arcados exclusivamente pelos consumidores remanescentes no mercado cativo.
Além disso, o descasamento entre receita e despesa pressionou o cenário de endividamento constatado ao longo da auditoria para uma grande quantidade das distribuidoras e reduziu, ainda mais, a margem financeira para a realização de investimento.
A migração de consumidores para o mercado livre repetiu a situação vivenciada pelo sistema elétrico brasileiro logo após o período de racionamento de energia que vigorou entre 1º de junho de 2001 e 28 de fevereiro de 2002. Naquela ocasião, houve Recomposição Tarifária Extraordinária (RTE) destinada à cobertura dos impactos financeiros do racionamento sobre o caixa de distribuidoras e geradoras. Após o racionamento, houve queda da demanda de energia e o PLD chegou aos níveis mais baixos da história do setor elétrico (R$ 4/MWh) . O barateamento do preço da energia no mercado livre (PLD) impulsionou uma forte migração dos grandes consumidores para esse mercado. Os consumidores que permaneceram no mercado cativo acabaram arcando integralmente com o custo da RTE, que elevou a tarifa de energia elétrica, em média, em 7,9%.
No caso presente, constatou-se que, do final de 2014 até o dia 1/2/2016, houve saída de 355 grandes consumidores do mercado cativo, segundo dados da CCEE (peça 97) . Desses, 318 passaram a ser consumidores especiais e 37 passaram a ser consumidores livres. Em termos de energia, esses consumidores demandavam 277,88 MWmédios. 
Em 2014, o mercado cativo tinha contratos de 43.684,00 MWmédios. Isso significa que 0,63% dos contratos (277/43.684) migraram para o ambiente de contratação livre (ACL) . Logo, é razoável dizer que 0,63% dos custos com a exposição involuntária das distribuidoras ocorrida entre 2013 e 2014 não será arcado pelos consumidores que optaram por migrar, e será rateado entre os consumidores que permaneceram no mercado cativo.
Convertendo em reais, tem-se 0,63% dos mais de R$ 39 bilhões com exposição involuntária, o que equivale a R$ 245.700.000,00. Assim, considerando que os consumidores cativos remanescentes se viram obrigados, após as migrações, a custearem mais R$ 245,70 milhões, ceteris paribus, houve aumento de sua tarifa individual, apesar do que dispõe o § 5o do art. 15 da Lei 9.074/1995 (Redação dada pela Lei nº 9.648, de 1998) .
Uma vez que o referido comando legal estabeleceu que a migração de consumidor não poderá resultar em aumento tarifário para os consumidores remanescentes da concessionária que perdeu mercado, essa situação foi entendida pela equipe de auditoria como incompatível. 
A Aneel foi instada a se manifestar quanto à regularidade do repasse do custo do encargo ACR somente para os consumidores cativos, tendo em vista a mencionada vedação.
Em resposta à determinação constante do item 9.3, a Aneel informou que a Resolução Normativa 414/2010, que trata das condições de fornecimento de energia elétrica pelas concessionárias de distribuição, prevê o ressarcimento de valores em caso de encerramento antecipado da relação contratual entre consumidores e a distribuidora, conforme artigos 70 e 70-A, correspondente ao faturamento dos meses remanescentes para o término da vigência do contrato (peça 134) . 
Esclarece que toda matéria tarifária é tratada de forma sistêmica, sem identificação individualizada de cada unidade consumidora. A Aneel relembra que a Conta de Variação de Custos da Parcela A (CVA) é calculada em todos os processos tarifários e busca compensar variações de preços de itens selecionados da Parcela A (peça 134, p. 2) .
A agência explica que não é possível identificar quanto cada consumidor consumiu no ano anterior e compensá-lo exatamente pela variação de preço multiplicada pela quantidade consumida. O comportamento do mercado é dinâmico e, eventualmente, um novo consumidor pagará pela CVA apurada, mesmo que não tenha consumido energia no ano anterior. 
Conclui a Aneel que é operacionalmente inviável que seja atribuído a um consumidor que deixa uma área de concessão todos os componentes financeiros que deixou de pagar (ou receber) no ano anterior. Por essa razão, decidiu o regulador, a exemplo de todos os demais componentes financeiros, tratar o tema de maneira sistêmica, com um ressarcimento à concessionária em caso de encerramento antecipado da relação contratual (peça 134, p. 2) .
Ante essa resposta da Aneel, entendeu-se necessário novo questionamento, pois o referido tratamento sistêmico, com um ressarcimento à concessionária, pode significar o repasse integral ao consumidor cativo dos custos deixados pelos consumidores que migraram.
Assim, conforme ofício de requisição à peça 144, solicitou-se que a Aneel complementasse a resposta dada no Oficio 293/2016-DR/Aneel (peça 134) , que trata do item 9.3 do Acórdão 1868/2016-TCU-Plenário, uma vez que as informações não foram suficientes para demonstrar o cumprimento do § 5º do art. 15 da Lei 9074/1995, o qual estabelece que o "exercício da opção pelo consumidor não poderá resultar em aumento tarifário para os consumidores remanescentes da concessionária de serviços públicos de energia elétrica que haja perdido mercado". E mais, que a Aneel contextualizasse como essa regra foi cumprida, se houve uma migração de grandes consumidores para o mercado livre, diminuindo assim a base para o rateio do encargo ACR. 
Nesse mesmo ofício de requisição, solicitou-se que a Aneel esclarecesse menção à Resolução 414/2010, arts. 70 e 70-A, que prevê o ressarcimento de valores em caso de encerramento antecipado da relação contratual. 
No Ofício 314/2018-DIR (peça 145) , o regulador explica que, para a formação de lastro da Conta-ACR, foi atribuída competência à CCEE para realizar a contratação das operações de crédito com Bancos Financiadores, a serem amortizadas em cinco anos, a partir de 2015, mediante pagamento de quotas pelas concessionárias de distribuição do Sistema Interligado Nacional (SIN) , e por meio do recolhimento de encargo incluído nas tarifas de energia elétrica (TE) . O rateio das quotas da Conta-ACR entre as distribuidoras observou o mercado regulado do período de fevereiro a dezembro de 2014, permanecendo inalterado em função da migração de consumidores para o mercado livre (peça 145, p. 2) .
Quanto à forma de cobrança das tarifas de energia e de uso dos sistemas de distribuição, argumenta novamente que a Resolução Normativa 414/2010 estabeleceu a aplicação das tarifas vigentes ao mercado medido no respectivo ciclo de faturamento, sendo que os valores das tarifas vigentes possuem componentes econômicos e financeiros que podem estar relacionados a custos atuais e pretéritos da distribuidora. Portanto, não há uma associação exata entre o valor da tarifa vigente e o custo atual da energia, sendo que as variações dos custos são repassadas nos processos tarifários subsequentes, não havendo compensação entre a variação do custo pela quantidade consumida em cada período (peça 145, p. 2) . 
Portanto, como o comportamento do mercado é dinâmico, um novo consumidor pagará (ou receberá) pela CVA apurada mesmo que não tenha consumido energia no ano anterior, e, por outro lado, um consumidor, cativo ou livre, que encerra sua relação contratual com a distribuidora, deixa de pagar (ou receber) a CVA, mesmo que tenha consumido energia no ano anterior. A Aneel alega que é equivocada a afirmação de que toda e qualquer migração de consumidor para o mercado livre gera aumento de tarifa para o mercado regulado (peça 145, p. 2) . 
Segundo a Aneel, uma migração de consumidores para o mercado livre pode inclusive gerar benefício ao mercado regulado, como, por exemplo, nas situações em que o PLD está elevado e a distribuidora (exposta involuntariamente) precisa comprar energia no mercado de curto prazo, como ocorreu em 2014.
Nessa situação, a migração de consumidor para o mercado livre reduz o nível de exposição da distribuidora, que não precisa mais comprar energia no mercado de curto prazo a um PLD elevado, e, portanto, reduz o custo a ser repassado às tarifas.
Por outro lado, se a distribuidora estiver sobrecontratada, como ocorreu no período de 2016 a 2017, a migração de consumidor para o mercado livre, sem redução contratual associada, aumenta o nível de sobrecontratação da distribuidora, que vende essa sobra de energia no mercado de curto prazo a um PLD elevado, e, portanto, aumenta a receita da venda do excedente de energia, a qual é revertida em modicidade tarifária. 
Nesse raciocínio da Aneel, em um cenário de PLD elevado, contudo, não é provável que ocorra migração tão acentuada de consumidores para o mercado livre, como a verificada no presente caso. Isso porque, no cenário de PLD elevado, os novos contratos no mercado livre tendem também a ter preços mais elevados, já que o melhor negócio no curto prazo para os geradores seria a liquidação da energia no PLD.  
De toda sorte, a agência entende que a análise quanto ao impacto tarifário decorrente da migração de consumidores para o mercado livre é tarefa complexa e envolve a avaliação de múltiplos efeitos sobre os custos de contratação de energia da distribuidora. Além disso, esse impacto pode ser mitigado pelo crescimento natural do mercado regulado. Outro aspecto que deve ser considerado é o período de mensuração dos potenciais impactos, uma vez que a relação contratual entre a distribuidora e o consumidor tem vigência de doze meses, mas os contratos celebrados com os geradores podem ser de curto (1 ano) , médio (10 a 15 anos) ou longo prazo (20 a 30 anos) (peça 145, p. 2) .
Ainda no Ofício 314/2018-DIR (peça 145) , a Aneel ratifica o entendimento emitido no Ofício 293/2016-DIR (peça 134) , de que trata a questão da migração de consumidores para o mercado livre de forma sistêmica, dado o comportamento dinâmico do mercado de energia e a complexidade do modelo de comercialização de energia adotado no setor, e de que a cobrança do encargo tarifário da Conta-ACR observa a mesma regra aplicada aos demais componentes econômicos e financeiros das tarifas de energia e de uso dos sistemas de distribuição (peça 145, p. 3) . 
Enumera medidas regulatórias que minimizam possíveis impactos tarifários, positivos ou negativos, decorrentes de uma significativa migração de consumidores para o mercado livre, como: possibilidade de redução dos contratos de compra de energia existente ou nova, celebrados pelas distribuidoras com geradores no ambiente regulado; troca de contratos regulados entre distribuidoras; venda do excedente de energia das distribuidoras no mercado livre; sistema de bandeiras tarifárias, que resulta na cobrança mensal do custo atual da energia no SIN, reduzindo o saldo da CVA a ser repassado no processo tarifário subsequente; e ressarcimento de valores em caso de encerramento antecipado do contrato de compra de energia regulada celebrado entre a distribuidora e o consumidor do Grupo A (atendido em Alta Tensão) , correspondente ao faturamento dos meses remanescentes até o término da vigência do contrato, a ser revertido em modicidade das tarifas (peça 145, p. 3) . 
Em relação ao ressarcimento aos consumidores cativos da multa cobrada a título de ressarcimento pelo encerramento antecipado da relação contratual firmada com consumidor do Grupo A que migrou para o mercado livre, a Aneel esclarece que as distribuidoras mantêm registros contábeis dos valores recebidos e que a forma de reversão desses em modicidade tarifária poderá ser efetivada por meio de um componente financeiro negativo, a ser considerado anualmente nos processos tarifários ou no cálculo das outras receitas, por ocasião da revisão tarifária periódica. A regulamentação dessa matéria deverá ocorrer no âmbito da revisão do Módulo 4 (Componentes Financeiros) e do Submódulo 2.7 (Outras Receitas) dos Procedimentos de Regulação Tarifária (Proret) , prevista na Agenda Regulatória do Ciclo 2018-2019 (peça 145, p. 3) .
Concretamente, o que se esperava dessa nova manifestação da Aneel era que mostrasse a observância ao § 5o do art. 15 da Lei 9.074/1995. Contudo, ante a hipótese da equipe de auditoria de que os consumidores cativos arcaram com custos atribuíveis a consumidores que migraram para mercado livre, a Aneel aventou essa possibilidade, porém ponderou que a migração para o mercado livre poderia até favorecer o consumidor cativo, caso a distribuidora estivesse sobrecontratada e o PLD estivesse elevado. 
Além disso, argumentou a Aneel que: 1) o cálculo do impacto tarifário decorrente da migração de consumidores para o mercado livre é tarefa complexa e envolve a análise de múltiplos efeitos sobre os custos de contratação de energia da distribuidora; 2) não há uma associação exata entre o valor da tarifa vigente e o custo atual da energia, sendo que as variações dos custos são repassadas nos processos tarifários subsequentes, não havendo compensação entre a variação do custo pela quantidade consumida em cada período; e 3) como o comportamento do mercado é dinâmico, um novo consumidor pagará (ou receberá) pela CVA apurada mesmo que não tenha consumido energia no ano anterior, e, por outro lado, um consumidor, cativo ou livre, que encerra sua relação contratual com a distribuidora, deixa de pagar (ou receber) a CVA, mesmo que tenha consumido energia no ano anterior.
Na prática, a Aneel sopesou a afirmação da equipe de que toda e qualquer migração de consumidor para o mercado livre gera aumento de tarifa para o mercado regulado. Contudo, a agência não demonstrou que essa migração não pode resultar em aumento tarifário para o setor cativo, conforme determina o § 5º do art. 15 da Lei 9074/1995. Ao contrário, considerando o raciocínio e as hipóteses aventadas pelo regulador, é plausível concluir que existem situações em que a migração de consumidores para o mercado livre acarretará aumento das tarifas do mercado cativo, mesmo diante das medidas regulatórias mitigadoras elencadas no parágrafo 54.
Em síntese, as respostas da Aneel demonstraram que o arcabouço normativo-contratual atual não está completamente alinhado ao § 5o do art. 15 da Lei 9.074/1995, isso porque a migração do ambiente cativo para o livre pode resultar em aumento tarifário para os consumidores remanescentes da concessionária de serviços públicos de energia elétrica que tenha perdido mercado.
Para o caso concreto em análise, esse fato pode ter ocorrido quando da saída de consumidores do mercado cativo a partir de 2015, deixando custos de R$ 245,7 milhões para serem arcados pelos consumidores remanescentes, em face da impossibilidade operacional de atribuir a um consumidor que deixa uma área de concessão todos os componentes financeiros que deixou de pagar (ou receber) no ano anterior.
Reconhece-se que o modelo de contratação de energia atual não individualiza os componentes financeiros para os consumidores. Admite-se, ainda, como apontado pelo regulador, que podem existir dificuldades operacionais para essa individualização.
Importa ressaltar, contudo, que a letra da lei não pode ser considerada inócua. Assim, vislumbra-se uma necessidade de aperfeiçoamento normativo regulatório para abarcar em plenitude a disposição do § 5o do art. 15 da Lei 9.074/1995, especialmente ao considerar-se que as migrações de consumidores impactaram as tarifas do mercado no contexto pós-racionamento, quando do pagamento da RTE.
Tendo em vista as limitações técnicas e regulatórias atuais, entende-se desarrazoado buscar alguma retroação de compensação dos consumidores cativos. 
Quanto ao futuro, no entanto, existindo ou não a possibilidade de ocorrência de novas "ondas" migratórias, faz-se necessário que o regulador estabeleça mecanismo normativo-contratual que contemple a observância do disposto na mencionada lei.
Assim, propõe-se recomendar à Aneel que contemple em sua agenda regulatória do Ciclo 2018-2019 avaliação de mecanismo que garanta a observância ao § 5o do art. 15 da Lei 9.074/1995, de sorte que não haja impacto tarifário para os consumidores cativos em decorrência da migração de consumidores para mercado livre, submetendo-a aos pertinentes instrumentos de transparência pública.
No que tange à Resolução Normativa Aneel 414/2010, arts. 70 e 70-A, que prevê o ressarcimento de valores em caso de encerramento antecipado da relação contratual, tais valores estão nos registros contábeis das distribuidoras. São os valores recebidos a título de ressarcimento pelo encerramento antecipado da relação contratual firmada com consumidor do Grupo A. Entretanto, não houve ainda a reversão desses valores para o consumidor, pois ainda falta regulamentação dessa matéria, que está prevista na Agenda Regulatória do Ciclo 2018-2019, quando será revisto o Módulo 4 (Componentes Financeiros) e o Submódulo 2.7 (Outras Receitas) dos Procedimentos de Regulação Tarifária (Proret) .
Assim, propõe-se determinar à Aneel que, no prazo de 180 dias, informe ao Tribunal as medidas adotadas para regulamentação da Resolução Normativa Aneel 414/2010, arts. 70 e 70-A, de modo a possibilitar o repasse para a modicidade tarifária de valores ressarcidos às distribuidoras em razão do encerramento antecipado da relação contratual.
CONCLUSÃO
Trata-se de instrução de monitoramento das recomendações e da oitiva expedidas pelo Acórdão 1868/2016-TCU-Plenário. Em conformidade com a Portaria-Segecex 27, de 19/10/2009, a Tabela 2 apresenta o resumo com o grau e respectivo percentual de atendimento das referidas deliberações.
Tabela 2- Grau de implementação das determinações e recomendações
	Deliberação
	Cumprida ou implementada
	Não cumprida ou Não implementada 
	Em cumprimento/Em implementação

	9.1. recomendar ao MME que adote medidas para o saneamento financeiro do Grupo Eletrobras, avaliando, inclusive, as propostas do seu Conselho de Administração, de venda do controle acionário de suas distribuidoras.
	X

	9.2. recomendar à Aneel que adote providências no sentido de estender às concessionárias do serviço público de distribuição de energia elétrica, que ainda não assinaram aditivos contratuais para prorrogação de sua concessão, regras e mecanismos similares aos estabelecidos para as concessões já prorrogadas no âmbito da Lei 12.783/2013.
	X
		
	9.3. determinar a oitiva da Aneel para que, no prazo de 15 (quinze dias) , se manifeste quanto à regularidade do repasse do custo do encargo ACR (Ambiente de Contratação Regulada) somente para os consumidores cativos, tendo em vista a vedação contida no § 5º do art. 15 da Lei 9.074/1995, que proíbe o aumento tarifário para consumidores do mercado regulado em decorrência de migração de consumidores para o mercado livre.
			X

Fonte: elaboração própria
As recomendações propostas pelo TCU foram plenamente cumpridas. O item 9.3 foi considerado em cumprimento em razão da regulamentação ainda pendente por parte da Aneel da Resolução Normativa Aneel 414/2010, arts. 70 e 70-A, por meio da revisão do Módulo 4 (Componentes Financeiros) e do Submódulo 2.7 (Outras Receitas) dos Procedimentos de Regulação Tarifária (Proret) , previstos na Agenda Regulatória Ciclo 2018-2019.
O supracitado item está sendo considerado em cumprimento também em função da necessidade de aperfeiçoamento do arcabouço regulatório-contratual vigente, de forma a permitir o pleno atendimento ao § º 5 do art. 15 da Lei 9.074/1995, impedindo que migrações de consumidores ao mercado livre aumentem as tarifas do mercado regulado.
Em virtude dessas pendências, propôs-se nova recomendação à Aneel, bem como determinação a esta agência para que informe esta Corte sobre as medidas que serão executadas.
PROPOSTA DE ENCAMINHAMENTO
Ante todo o exposto, submetem-se os autos à consideração superior, propondo:
considerar cumpridas/implementadas as recomendações 9.1 e 9.2 do Acórdão 1868/2016-TCU-Plenário;
determinar à Aneel que, nos termos do inciso II do art. 250 do RITCU, no prazo de 180 dias, encaminhe ao Tribunal as medidas adotadas para regulamentação da Resolução Normativa Aneel 414/2010, arts. 70 e 70-A, de modo a possibilitar o repasse para a modicidade tarifária de valores ressarcidos às distribuidoras em razão do encerramento antecipado da relação contratual;
recomendar à Aneel, nos termos do inciso III do art. 250 do RITCU, que contemple em sua agenda regulatória do Ciclo 2018-2019 avaliação de mecanismo que garanta a observância ao § 5o do art. 15 da Lei 9.074/1995, de sorte que não haja impacto tarifário para os consumidores cativos em decorrência da migração de consumidores para mercado livre, submetendo-a aos pertinentes instrumentos de transparência pública
restituir os autos à SeinfraElétrica para aferir o cumprimento do item 9.3 do Acórdão 1868/2016-TCU-Plenário."
É o relatório.

André Carvalho Teixeira (18.135/OAB-DF)

Não atuou

RELATÓRIO DE AUDITORIA OPERACIONAL. AVALIAÇÃO DOS INVESTIMENTOS DAS CONCESSIONÁRIAS NECESSÁRIOS À EXPANSÃO DO SISTEMA ELÉTRICO E À MELHORIA DA QUALIDADE DOS SERVIÇOS PÚBLICOS DE ENERGIA. MONITORAMENTO DO CUMPRIMENTO DAS RECOMENDAÇÕES À ANEEL E AO MME CONSTANTES DO ACÓRDÃO Nº 1868/2016-TCU-PLENÁRIO. CONSIDERAR CUMPRIDOS OS ITENS 9.1 E 9.2 E EM CUMPRIMENTO O ITEM 9.3 DA REFERIDA DELIBERAÇÃO. NOVA DETERMINAÇÃO E RECOMENDAÇÃO À ANEEL. MONITORAMENTO.

RELATÓRIO DE AUDITORIA (RA)

Secretaria de Fiscalização de Infraestrutura de Energia Elétrica (SeinfraElétrica)

Inicialmente, registro que atuo nos presentes autos por força do art. 152 do Regimento Interno do TCU (RI/TCU) .
2.	Em 2014, o Tribunal realizou uma auditoria operacional no Ministério de Minas e Energia (MME) , na Agência Nacional de Energia Elétrica (Aneel) , na Câmara de Comercialização de Energia Elétrica (CCEE) e nas Centrais Elétricas Brasileiras S.A. (Eletrobras) , com vistas a avaliar, principalmente, o impacto da Medida Provisória nº 579/2012 - convertida na Lei nº 12.783/2013 - na Conta de Desenvolvimento Energético (CDE) e no Sistema Elétrico Brasileiro. Essa lei dispõe, dentre outras providências, sobre as concessões de geração, transmissão e distribuição de energia elétrica, sobre a redução dos encargos setoriais e sobre a modicidade tarifária. Naquele ano havia a preocupação de que as empresas do setor elétrico não conseguissem investir nos empreendimentos de forma a alcançar os níveis de qualidade exigidos pela Aneel.
3.	A auditoria em questão foi apreciada por este Colegiado na sessão de 1/10/2014, ocasião na qual foi determinada à então denominada SefidEnergia que realizasse "auditoria operacional nos entes governamentais do setor elétrico com o intuito de verificar os efeitos nos investimentos das concessionárias dos problemas estruturais no setor elétrico, relacionados à desorganização das empresas, descompasso na entrada de operação de empreendimentos de geração e transmissão e de aspectos relacionados à segurança energética, evidenciados em recentes fiscalizações do Tribunal" (item 9.6 do Acórdão 2565/2014-TCU-Plenário, relator Ministro José Jorge) .
4.	No início de 2016, em cumprimento à citada deliberação, a Secretaria de Fiscalização de Infraestrutura de Energia Elétrica (SeinfraElétrica) realizou uma auditoria operacional, com o objetivo de avaliar os investimentos de concessionárias necessários à expansão do sistema elétrico e à melhoria da qualidade dos serviços públicos de energia. Essa ação de fiscalização foi apreciada por este Plenário na sessão de 20/7/2016, que assim decidiu (Acórdão 1868/2016-TCU-Plenário, relator Ministro José Múcio) :
"9.1. recomendar ao Ministério de Minas e Energia que, visando evitar impactos negativos na segurança energética do Brasil e a elevação do preço final da tarifa de energia elétrica, adote medidas para o saneamento financeiro do Grupo Eletrobras, avaliando, inclusive, as propostas do seu Conselho de Administração, de venda do controle acionário de suas distribuidoras, apresentadas na 164ª e 165ª Assembleias Geral de Acionistas, de modo a equacionar o problema de queda severa e persistente nos investimentos em transmissão no País;
9.2. recomendar à Agência Nacional de Energia Elétrica que adote providências no sentido de estender às concessionárias do serviço público de distribuição de energia elétrica, que ainda não assinaram aditivos contratuais para prorrogação de sua concessão, regras e mecanismos similares aos estabelecidos para as concessões já prorrogadas no âmbito da Lei 12.783/2013, no tocante à distribuição de proventos, ao descumprimento de indicadores de qualidade e de sustentabilidade econômico-financeira;
9.3. determinar a oitiva da Aneel para que, no prazo de 15 (quinze dias) , se manifeste quanto à regularidade do repasse do custo do encargo ACR (Ambiente de Contratação Regulada) somente para os consumidores cativos, tendo em vista a vedação contida no § 5º do art. 15 da Lei 9.074/1995, que proíbe o aumento tarifário para consumidores do mercado regulado em decorrência de migração de consumidores para o mercado livre;
9.4. (...) "
5.	Nesta oportunidade examina-se o cumprimento das recomendações e da determinação dirigidas ao MME e à Aneel.
6.	Manifesto a minha concordância com o encaminhamento proposto pela SeinfraElétrica e incorporo às minhas razões de decidir os argumentos apresentados na instrução transcrita no relatório precedente. 
7.	No que diz respeito à adoção de medidas para o saneamento financeiro do Grupo Eletrobras, mais especificamente da venda do controle acionário de suas distribuidoras (recomendação do item 9.1 do Acórdão 1868/2016-TCU-Plenário) , os documentos acostados aos autos indicam que as providências adotadas pelo MME mostram-se suficientes para que este Tribunal considere cumprida a recomendação em questão. 
8.	Esse ministério enviou ao TCU os elementos referentes ao modelo econômico adotado como balizador do leilão das distribuidoras (TC Processo 035.916/2016-8) , que resultou no Acórdão 1199/2018-TCU-Plenário (relator Ministro José Múcio) . Após as correções determinadas pelo Tribunal, a Companhia Energética do Piauí S. A. - Cepisa foi leiloada em 26/7/2018, e a Companhia de Eletricidade do Acre S. A. - Eletroacre, as Centrais Elétricas de Rondônia S. A. - Ceron e a Boa Vista Energia S. A. foram leiloadas em 30/8/2018. Os leilões de privatização referentes à Amazonas Distribuidora de Energia S. A. - AmE e à Companhia Energética de Alagoas S. A. - Ceal estão atualmente suspensos por liminar do Tribunal Regional do Trabalho da 1ª Região (TRT-1) .
9.	Releva mencionar que as ações necessárias à efetiva transferência de controle das distribuidoras estão sendo acompanhadas no âmbito do TC Processo 026.512/2018-1, apensado ao TC Processo 035.916/2016-8, agora de minha relatoria e em instrução na unidade técnica (art. 152 do Regimento Interno) .
10.	Por meio do item 9.2 do Acórdão 1868/2016-TCU-Plenário este Tribunal  recomendou à Aneel que adotasse providências no sentido de estender às concessionárias do serviço público de distribuição de energia elétrica que ainda não assinaram aditivos contratuais para prorrogação de sua concessão, regras e mecanismos similares aos estabelecidos para as concessões já prorrogadas no âmbito da Lei nº 12.783/2013, no tocante à distribuição de proventos, ao descumprimento de indicadores de qualidade e de sustentabilidade econômico-financeira.
11.	A Audiência Pública 29/2016, instaurada pela Aneel antes mesmo da referida deliberação deste Plenário, com o objetivo de discutir minuta de termo aditivo aos contratos de concessão de distribuição de energia elétrica para as concessionárias que não tiveram os contratos prorrogados nos termos da Lei nº 12.783/2013, a meu ver atendeu à recomendação do TCU em tela.
12.	É importante destacar que a Aneel não poderia impor unilateralmente às concessionárias que não passaram pela prorrogação de concessões nos termos da Lei nº 12.783/2013 a aceitação dos mecanismos propostos nos aditivos contratuais, e sim dar-lhes a opção de assim o fazerem, diante das mudanças introduzidas no cálculo tarifário em busca de melhor alocação dos riscos e das modificações nas regras de reajuste e revisão objetivando "blindar" a Parcela B (custos diretamente gerenciáveis pela distribuidora, próprios da atividade de distribuição) dos efeitos da Parcela A (custos incorridos pela distribuidora relacionados às atividades de geração e transmissão, além de encargos setoriais previstos em legislação específica) e de mercado. A assinatura do termo aditivo significa a opção, por parte da distribuidora, de assumir ou não essas alterações, os efeitos positivos e negativos. Caso a concessionária não tenha interesse no aperfeiçoamento proposto pela agência reguladora, deve ser mantido o regramento vigente nos atuais contratos de concessão dessas distribuidoras.
13.	Por fim, quanto à regularidade do repasse do custo do encargo ACR (Ambiente de Contratação Regulada) somente para os consumidores cativos, objeto da oitiva da Aneel determinada no item 9.3 do Acórdão 1868/2016-TCU-Plenário, concordo com a análise técnica da SeinfraElétrica no sentido de considerar que a matéria ainda carece de aperfeiçoamento por parte da Aneel.
14.	A Lei nº 9.074/1995, que "Estabelece normas para outorga e prorrogações das concessões e permissões de serviços públicos e dá outras providências", assim dispõe em seu art. 15, § 5º: 
	"Art. 15. Respeitados os contratos de fornecimento vigentes, a prorrogação das atuais e as novas concessões serão feitas sem exclusividade de fornecimento de energia elétrica a consumidores com carga igual ou maior que 10.000 kW, atendidos em tensão igual ou superior a 69 kV, que podem optar por contratar seu fornecimento, no todo ou em parte, com produtor independente de energia elétrica.
	(...) 
	§ 5o O exercício da opção pelo consumidor não poderá resultar em aumento tarifário para os consumidores remanescentes da concessionária de serviços públicos de energia elétrica que haja perdido mercado. 
	(...) "
15.	Essa questão foi levantada pela equipe de auditoria operacional ao assinalar a mudança que o mercado de energia sofreu recentemente, saindo de uma situação de crescimento da demanda e subcontratação de energia em 2013 e 2014 para um cenário de redução de consumo e migração de consumidores que antes estavam no ambiente de contratação regulada (consumidores cativos) para o mercado livre, passando a constituir consumidores livres ou consumidores especiais, em 2015 e 2016. Em consequência, as distribuidoras ficaram sobrecontratadas e com o caixa sobrecarregado, pois a saída de grandes consumidores do mercado regulado implica menor consumo global de energia nesse mercado, menor faturamento da distribuidora, em contraposição à sua despesa com a quantidade de energia que já havia sido adquirida das usinas geradoras e que, por isso, deveria ser honrada pelas concessionárias de distribuição.
16.	Em 2014, para que as distribuidoras honrassem a compra de energia em um cenário de subcontratação, foi criada a Conta-ACR, a ser amortizada em cinco anos, a partir de 2015. O rateio das quotas da Conta-ACR entre as distribuidoras observou o mercado regulado do período de fevereiro a dezembro de 2014, permanecendo inalterado em função da migração de consumidores para o mercado livre. Ou seja, verifica-se que os consumidores cativos arcam com custos atribuíveis a consumidores que migraram para o mercado livre, situação que contraria a Lei nº 9.074/1995, que proíbe o aumento tarifário para consumidores do mercado regulado em decorrência de migração de consumidores para o mercado livre.
17.	Concordo com a Aneel quando afirma que o cálculo do impacto tarifário decorrente da migração de consumidores para o mercado livre é tarefa complexa e envolve a análise de múltiplos efeitos sobre os custos de contratação de energia da distribuidora. Concordo também com a agência reguladora que existem situações nas quais a migração de um consumidor do mercado cativo para o mercado livre tem impacto positivo no mercado regulado, como ocorreu em 2014, quando o Preço de Liquidação das Diferenças (PLD) estava elevado e a distribuidora (exposta involuntariamente) precisava comprar energia no mercado de curto prazo.
18.	No entanto, existem situações em que a migração de consumidores para o mercado livre acarretará aumento de custos a serem arcados pelos consumidores remanescentes, como pode ter ocorrido a partir de 2015, em face da impossibilidade operacional, alegada pela Aneel, de atribuir a um consumidor que deixa uma área de concessão todos os componentes financeiros que deixou de pagar ou receber no ano anterior.
19.	Assim, apesar das limitações técnicas e regulatórias atuais, é imperioso que a Aneel estabeleça mecanismo normativo-contratual que contemple a observância do disposto no art. 15, § 5º, da Lei nº 9.074/1995.
	Ante o exposto, voto por que o Tribunal adote o acórdão que ora submeto à deliberação deste Colegiado.
TCU, Sala das Sessões Ministro Luciano Brandão Alves de Souza, em 23 de janeiro de 2019.
RAIMUNDO CARREIRO 
Relator